臺灣桃園地方法院刑事判決　　　　　　　　　　　　八十九年度訴字第一一二號
　　公　訴　人　臺灣桃園地方法院檢察署檢察官
　　被　　　告　乙○○
　　輔　佐　人　甲○○
　　即被告之子
　　選任辯護人　林亦書律師
右列被告因偽造文書案件，經檢察官提起公訴（八十年八度偵字第一二八八三號），
本院判決如左：
    主  文
乙○○共同連續明知為不實之事項，而使公務員登載於職務上所掌之公文書，足以生
損害於公眾，累犯，處有期徒刑月，如易科罰金，以佰元折算壹日。
    事  實
一、乙○○曾因妨害風化等案件，經本院於民國八十五年七月二十四日以八十五年度
    訴字第七八二號判決判處有期徒刑六月，上訴後，經台灣高等法院於八十六年五
    月十二日以八十六年度上訴字第一三三二號判決將原判決撤銷，改判處有期徒刑
    八月，再上訴後，經最高法院於八十六年七月二十五日以八十六年度台上字第四
    五五○號判決駁回上訴確定，並於八十七年六月二十三日執行完畢。
二、詎乙○○仍不知悔改，與其妻戊○○（嗣已於八十八年九月五日死亡）共同基於
    使公務員登載不實之概括犯意連絡，均明知戊○○之身分證及位於桃園縣桃園市
    ○○○段三三○之三三號土地及坐落其上之桃園市○○街一六七號房屋（以下簡
    稱「系爭房地」）之所有權狀並未遺失，而係由戊○○與前夫所生之子丙○○、
    丁○○保管中，久臥病塌之戊○○為將系爭房地贈與予乙○○，又不欲令丙○○
    、丁○○知悉，乃合意先由乙○○於八十八年一月十八日，持不知情之桃園縣桃
    園市豐林里里長己○○所開立之戊○○不堪行走證明書，前往桃園縣桃園市（起
    訴書誤載為大園鄉）戶政事政所，以遺失為由，申請補發戊○○之身分證，致上
    開機關公務員因而登載於相關戶政登記簿上，並准予補發身分証，足生損害於戶
    政機關對於身分証管理之正確性。
三、乙○○於取得上開戊○○身分證後，旋委請不知情之代書吳盛助向桃園縣桃園市
    地政事務所提出蓋有戊○○印章之所有權狀遺失切結書，使該管公務員誤以為系
    爭房地之所有權狀業已遺失，乃依法定程序而使乙○○新領系爭房地之所有權狀
    ，並登載於相關之公文書上，足生損害於地政機關對不動產所有權管理之正確性
    。嗣乙○○辦妥系爭房地之移轉證明後，為丙○○、丁○○所發現，始知上情。
四、案經戊○○訴由台灣桃園地方法院檢察署檢察官偵查起訴。
    理  由
一、訊據被告乙○○固不諱言確有為右揭之行為，惟矢口否認有何使公務員登載不實
    之犯行，辯稱：戊○○都有同意云云。然查：
（一）右揭犯罪事實，除據被告陳明在卷外，經核與證人即代書吳盛助於偵查中證稱
      ：被告如何於八十八年初至渠事務所，說明原登記於其妻名下之房子要過戶予
      其，但所有權狀等資料均不見，而渠於向被告收得相關資料後，向地政事務所
      送件，經三十天公告無人異議後，取得新領權狀等語相符（參見台灣桃園地方
      法院檢察署八十八年度他字第一一一三號偵查卷第四十四、四十五頁），並有
      系爭房地之建物登記謄本、土地登記謄本、建築改良物所有權狀、桃園縣政府
      建設局使用執照及告訴人戊○○身分證經桃園縣桃園市戶政事務所回收存檔之
      證明、桃園縣桃園地政事務所桃地一字第四二八八號函附之所有權贈與移轉登
      申請書資料、桃園縣桃園市戶務所桃市戶字第九七二三號函附之告訴人補發身
      分證申請資料、桃園縣桃園市戶政事務所桃市戶字第一○五八三號函附之告訴
      人申請印鑑變更登記資料各一份在卷可稽，足認屬實。
（二）被告上開之行為，固經告訴人之同意（詳後述），惟被告與告訴人均明知告訴
      人之身分證、印鑑及系爭房地之所有權狀並未遺失，而係由證人丙○○、丁○○保管中，僅因礙於親誼，不便使證人二人知悉贈與系爭房地之事，即使上開
      公務員將前揭之物已遺失之不實事項登載於相關公文書，被告與告訴人實屬刑
      法第二百十四條之共同正犯，是被告辯稱曾得告訴人同意云云，殊無解於本罪
      之成立。
    綜上，本件事證已臻明確，被告犯行堪予認定。
二、核被告乙○○所為，係犯刑法第二百十四條之明知為不實事項，而使公務員登載
    於職務上所掌公文書罪。被告與告訴人戊○○間，就上開犯行，有犯意聯絡及行
    為分擔，應論以共同正犯。被告先後二次犯行，時間緊接，手段相同，觸犯構成
    要件相同之罪，顯係基於概括犯意所為，為連續犯，應依刑法第五十六條之規定
    ，以一罪論，並加重其刑。按被告行為後，刑法第四十一條業於九十年一月四日
    修正，同年月十日經總統公布，已於同年月十二日生效，修正後之刑法第四十一
    條第一項前段規定：「犯最重本刑為五年以下有期徒刑以下之罪，而受六個月以
    下有期徒刑或拘役之宣告，因身體、教育、職業、家庭之關係或其他正當事由，
    執行顯有困難者，得以一元以上三元以下折算一日，易科罰金。」而比較新舊法
    規定之結果，裁判前之法律並非較有利者，自應依刑法第二條第一項前段之規定
    適用裁判時之刑法第四十一條第一項前段之規定。查被告曾因妨害風化等案件，
    經本院於八十五年七月二十四日以八十五年度訴字第七八二號判決判處有期徒刑
    六月，上訴後，經台灣高等法院於八十六年五月十二日以八十六年度上訴字第一
    三三二號判決將原判決撤銷，改判處有期徒刑八月，再上訴後，經最高法院於八
    十六年七月二十五日以八十六年度台上字第四五五○號判決駁回上訴確定，並於
    八十七年六月二十三日執行完畢，此有台灣高等法院被告全國前案紀錄表與台灣
    桃園地方法院檢察署刑案資料查註紀錄表各乙份存卷可按，其於五年以內再犯本
    件有期徒刑以上之罪，為累犯，應依刑法第四十七條之規定加重其刑，並依刑法
    第七十條之規定遞加之。爰審酌被告犯罪動機、目的、手段、與告訴人戊○○之
    關係、所生之危害、犯後態度等一切情形，量處如主文所示之刑，並諭知易科罰
    金之折算標準，以資懲儆。
三、公訴意旨另以：被告乙○○明知其妻即告訴人戊○○並未同意將位於桃園縣桃園
    市○○○段三三○之三三號土地及坐落其上之桃園市○○街一六七號房屋贈與予
    己，竟利用告訴人住院之際，於八十八年一月十八日先行以告訴人身份証及印鑑
    証明遺失為由，且住院不良於行；盜蓋告訴人印章於國民身分証申請書及印鑑證
    明申請書上，向桃園縣桃園市（公訴人誤載為大園鄉）戶政事務所人員申請補發
    上開文件，致上開機關公務員因而登載於相關戶政登記簿上，並准予補發身分証
    、印鑑證明，足生損害於戶政機關對於身分証、印鑑証明之管理及戊○○（以遺
    失為由申請身分證而使公務員登載不實部分，業已論罪科刑如前）後被告復基於
    概括之犯意，再盜蓋告訴人印章於所有權狀遺失切結書、並偽造土地贈與契約、
    登記申請書連同上開補發之告訴人印鑑證明、身分証，向桃園市地政事務所辦理
    贈與移轉登記，使不知情之該管公務員將上開房地移轉登記於被告，並登載於相
    關之公文書上，足生損害於地政機關對地政管理之正確性及告訴人（其中，被告
    使公務員將所有權狀遺失之不實事項登載於相關公文書部分，亦已論罪科刑如前
    ），因認被告另涉犯刑法第二百十六條、第二百十條、第二百十四條之罪嫌。
四、按犯罪事實應依證據認定之，無證據不得推定其犯罪事實，刑事訴訟法第一百五
    十四條定有明文。次按在證據法則上，當證據資料尚有對被告有利之存疑時，如
    無法依客觀方法排除此項合理之可疑時，依「罪疑利益歸被告原則」，不得以此
    項證據資料作為有罪判決之依據。再者，認定被告有罪之事實應憑證據；如未能
    發現相當之證據，或證據不足以證明，自不能以推測或擬制之方法，以為裁判之
    基礎；且認定事實所憑之證據，其為訴訟上之證明，須達於通常一般人均不致有
    所懷疑，而得確信其為事實之程度者，始得據為有罪之認定；倘其證明尚未達到
    此一程度，而有合理之懷疑存在時，尚難為有罪之認定基礎；苟積極證據不足為
    不利於被告事實之認定時，即應為有利於被告之認定，更不必有何有利之證據（
    最高法院三十年上字第八一六號、四十年台上八六號、七十六年台上字第四九八
    六號判決參照）。復按刑法第二百十條之偽造文書，以無制作權之人冒用他人名
    義而制作該文書為構成要件，如行為人基於他人之授權委託，即不能謂無制作權
    ，自不能成立該罪（最高法院四十七年台上字第二二六號判例參照）。
五、公訴人認被告乙○○涉犯右揭罪嫌，無非係以前揭事實，業經告訴人戊○○指訴
    歷歷，核與證人己○○所述相符，並有告訴人戊○○之自述錄影帶一捲在卷足憑
    ，為其主要論據。訊據被告乙○○固坦承有為前開行為，惟堅決否認有何偽造文
    書犯行，辯稱：戊○○在八十八年初自動說房子是其買的，不要讓小孩知道，直
    接過戶到其名下，戊○○都有同意其去辦理等語。經查：
（一）證人吳光樹證稱：「有，郭（盡妹）曾提到在郭名下的房子是阿強（即被告）
      買的，如果他去逝了，就要把房子過給阿強。當時僅李（阿強）在他身旁，他
      子女均不在場」（參見台灣桃園地方法院檢察署八十八年度偵字第一二八八三
      號偵查卷第二十九、三十頁），又證人己○○亦證稱：「．．．事後我有去醫
      院看郭（盡妹），郭說李（阿強）辦好並沒告訴他」、「他（指告訴人）是用
      手比的，無法用口說清楚。他說李把房子過到名下並沒告訴他」、「．．．曾
      到醫院看郭並問他『你不是同意李過戶為何告他？』，郭說『他過戶完沒有告
      訴我，我才告他的』」、「是的，當時戊○○的精神不是很好，而且有帶氧氣
      筒，戊○○告訴我說『阿強已經辦理過戶一個多月都沒有告訴我，我生氣我才
      要告他的』，後來我就沒有問他了，因為時間有限」（參見台灣桃園地方法院
      檢察署八十八年度他字第一一一三號偵查卷第七十三頁、八十八年度偵字第一
      二八八三號偵查卷第三十頁及本院九十年五月八日訊問筆錄），綜合上開二位
      證人之證詞，堪認告訴人確有同意被告將系爭房地辦理移轉登記之情，而本院
      並就告訴人如何告知證人己○○上情加以訊問，證人己○○答稱：「他是用說
      的，但是他有插管，他那時還是可以講話，我那時問他為何會弄到夫妻相告，
      他說他（指被告）辦好都不跟我（指告訴人）講，我當然不高興」等語（參見
      本院九十一年四月二十三日訊問筆錄），是證人己○○前開所述「用手比的」
      之語，係指用手勢輔助之意，此參諸證人丙○○、丁○○向本院陳稱：告訴人
      意識一直均很清楚，也可以講話等語，可認證人己○○所言屬實，況證人己○○、吳光樹二人於本案並無利害關係，當無甘冒觸犯偽證罪之風險而故意於本
      案中為不實之證詞，所為證言足可信採。
（二）至被告辯稱系爭房地係其所買，告訴人有意歸還乙節，業據證人謝阿生證述：
      曾於六十二年間與被告之妹李阿梅、謝李春、李玉雲等人出資合買土地，被告
      知悉後表明兄妹要合蓋房子，要求將土地一部分分割，以每坪五千八百元賣給
      被告，後來共同委託黃光雄建築師設計房子，還因土地面積不夠向江宗墻借地
      而發生爭訟，於六十二年間被告與告訴人僅是同居關係，登記給告訴人時二人
      並未結婚，曾就為何將系爭房地登記予告訴人而質問被告等語綦詳（參見台灣
      桃園地方法院檢察署八十八年度偵字第一二八八三號偵查卷第三十一、三十二
      頁），並提出六十三年八月十日之建造執照申請書、不動產權利憑證、本院七
      十三年度自字第六十四號、第一四二號刑事判決書各一份附卷，互核相符，且
      自前揭之刑事判決內容以觀，於借地建屋之過程中之重要交涉事項，均由被告
      辦理，可知被告此一辯解實屬有據。
（三）又證人丁○○證稱：於八十五年間，在台灣銀行開立一個保險箱，將告訴人及
      自己之印鑑、系爭房地的所有權狀均置於其中等語（參見台灣桃園地方法院檢
      察署八十八年度偵字第一二八八三號偵查卷第十七頁）證人丙○○亦於本院中
      證稱：「（問：你母親住院的那段期間，被告有無問你們兄弟其中的任何一人
      ，你母親的身分證在何處？）有的，我有告訴他要自己去問我媽媽．．．」等
      語（參見本院九十年十月十一日訊問筆錄），則可信被告乙○○辯稱：在其入
      獄前，系爭房地所有權狀原係放置於家中保險箱，出監後發現不見了，告訴人
      告以入院後房間鎖匙被小孩拿走，要其自己去辦等語亦有所據。
（四）辯護人為被告辯稱：本案之告訴係由證人丙○○、丁○○所主導乙情，可由本
      院於九十年三月二十七日當庭勘驗之告訴人生前錄影帶中，告訴人提及被告曾
      拉伊之手指蓋印，事後並幫伊將手上之印泥擦去乙節，惟本院遍尋卷中所附之
      系爭房地移轉登記相關資料，均無告訴人所捺印之指印，是告訴人於該錄影帶
      中所為之指訴即與事實不符而不可採，堪認辯護人上開所辯尚非無稽。至此，
      告訴人於八十七年間因久病不癒，而同意被告將系爭房地辦理過戶，惟事後被
      伊與前夫之子知悉，或係於情面上無法交待，乃同意伊子對被告提起本件告訴
      ，其中牽涉親情交錯難解之情，乃對外宣稱係被告辦完後仍不告知，生氣之下
      才提告訴云云等情，大致堪予認定，亦無何溢於情理之常可言。
（五）告訴人固於七十八年十一月十六日及八十年四月十五日立有遺囑表明被告不得
      繼承系爭房地在卷可參，惟遺囑並非不得更改，且上開遺囑之書立距本案之發
      生已長達八年之久，尚難以此遽認告訴人前開之同意不存在。再者，告訴人同
      意被告以遺失為由申辦身分證補發等，雖亦有同負偽造文書罪責之風險，惟告
      訴人主觀是否能了解自己申報身分證遺失已然觸法？已無可證，況告訴人於久
      病之下，衡量輕重，是否罹患刑章，恐非所重，是亦難以此認告訴人無同意被
      告上開犯行之可能。至於被告於證人丙○○、丁○○所庭呈、其亦不爭執之八
      十八年四月二十七日對話錄音帶譯文中，固曾提及最好不要向告訴人說一語，
      惟其亦敘及：「我跟你講，你們不要去為難你母親，我早就知道你母親對兒子
      說一種，對夫妻我說一種，不要去為難他」等語，是亦難認被告有欲隱暪告訴
      人之意圖，以上均難為不利於被告之認定。
    綜觀上情，被告所辯係得告訴人之同意而辦理系爭房地之移轉登記事宜等語，信
    而有徵，揆諸上開說明，則被告所為即與刑法上偽造文書之構成要件有間。此外
    ，又無其他積極據証足資証明被告涉犯公訴人所指偽造文書之犯行。自屬不能証
    明被告有犯本件公訴人所指之罪，原應諭知被告無罪之判決，惟公訴人認此部分
    與前開論罪科刑部分有裁判上一罪關係，爰不另為無罪之諭知，附此敘明。
據上論斷，應依刑事訴訟法第二百九十九條第一項前段，刑法第二條第一項前段、第
二十八條、第五十六條、第二百十四條、第四十七條、修正後刑法第四十一條第一項
前段，罰金罰鍰提高標準條例第一條前段、第二條，判決如主文。
本案經檢察官張春暉到庭執行職務。
中      華      民      國    九十一    年      六      月     十四     日
                          臺灣桃園地方法院刑事第一庭
                              審判長法  官   吳爭奇
                                    法  官   胡芷瑜
                                    法  官   范明達
右正本證明與原本無異。
如不服本判決，應於判決送達後十日內向本院提出上訴狀( 應附繕本 )，上訴於
臺灣高等法院。
                                    書記官   孫立文
中        華        民        國   九十一   年   七   月    一    日
附論罪科刑之法條：
刑法第二百十四條
明知為不實之事項，而使公務員登載於職務上所掌之公文書，足以生損害於公眾或他
人者，處三年以下有期徒刑、拘役或五百元以下罰金。
